臺灣高雄地方法院民事判決　九十一年度保險簡上字第二號
　　上　訴　人　甲○○
　　　　　　　　乙○○
　　右二人共同　王厚文
　　法定代理人　陳河東
右當事人間請求給付保險金事件，上訴人對於中華民國九十年十二月三十一日本院九
十年度雄保險簡字第二四號第一審簡易判決提起上訴，本院判決如左：
    主      文
上訴駁回。
第二審訴訟費用由上訴人負擔。
    事實及理由
一、本件上訴人起訴主張緣訴外人莊孟珈（民國八十八年七月十日生）係伊等之女，
    其母即上訴人甲○○於民國八十八年七月三十日乃以其為被保險人，且未指定身
    故保險金受益人而向被上訴人投保「二十年繳費祥安終身壽險（保險金額新台幣
    二十萬元）」，並為意外身故及殘廢保險金五十萬元之附約，嗣伊等之女莊孟珈
    於同年十二月三十日上午八時許即因吐奶嗆入支氣管而致窒息死亡，經伊等向被
    上訴人提出理賠申請後，被上訴人除按約（主契約及新重大疾病終身壽險附約）
    給付壽險保險金新台幣（下同）五十萬一千零二十二元外，對意外身故保險金之
    附約則以上開事故與附約條款所稱「意外傷害事故，指非由疾病引起之外來突發
    事故」之約定不符而拒絕理賠，惟所謂「外來突發事故」中之「外來」，係限定
    傷害之原因出自外來而非內在，其目的係在於排除內發病症所致之結果，而伊等
    之女係因吐奶嗆入支氣管以致窒息，其顯非內發病症而致窒息死亡，且被上訴人
    亦未舉證證明此次嘔吐與疾病有直接關係，其自非因疾病致死甚明，而本件嘔吐
    事件亦係事發突然，嬰兒及褓姆本身均無法防範，自不得以此謂為存在於本身之
    危險事實，該事件自符被上訴人所指意外之定義無疑，況保險契約之內容係由保
    險人單方面訂立，要保人並無修改更正之權，其契約內容之解釋如有疑義，自應
    以作有利於被保險人之解釋為準，今兩造就所謂「外來」、「突發事故」之解釋
    既有爭議，即應以有利於被保險人之解釋為準，則伊等之女既因嗆奶而致意外死
    亡，被上訴人依約自應於申請理賠文件齊全後之十五日內予以理賠，今被上訴人
    於伊等申請理賠後既均拒不給付，為此乃依兩造所訂保險契約內容請求被上訴人
    應給付五十萬元及自八十九年二月二十四日起至清償日止按年息百分之十計算之
    利息等語，詎原審仍以嬰兒溢奶之狀況係存在於嬰兒自身之危險事實，並非事先
    無法防範或由於外來之事故所致，因認該事件與系爭附約所定義之「外來突發事
    故」不符即遽予駁回伊等之訴，原審認事用法顯有違誤，爰聲明請求判令原判決
    廢棄，並被上訴人應給付五十萬元及自八十九年二月二十四日起至清償日止按年
    息百分之十計算之利息。
二、被上訴人則以系爭保險契約有關個人傷害保險之附約，其中第五條第一、二項乃
    分別約定：「被保險人於本附約有效期間內，因遭受意外傷害事故，致其身體蒙
    受傷害而致殘廢或死亡時，依照本附約之約定，給付保險金」、「前項所稱意外
    傷害事故，指非由疾病引起之外來突發事故」等語，此二項約定業將保險法第一
    百三十一條規定之意外傷害定義約定界限為「遭遇外來突發之意外事故」，而所
    謂外來突發之意外事故，係指自身以外之事故，且事發突然，無法防範者而言，
    亦即符合意外傷害認定之構成要件即為「非由疾病引起」、「外來」、「突發」
    等三要件，且缺一不可，而本件被保險人莊孟珈發生系爭保險事故前確已存有上
　　呼吸道感染之情事，且依其相驗屍體證明書所載，被保險人莊孟珈係因「吐奶、
　　嗆入支氣管」導致窒息死亡，是其既係因患有上呼吸道感染而吐奶以致嗆入支氣
　　管，此自與「非由疾病引起」之要件不符，且吐奶本身係存在於嬰兒自身之危險
　　事實亦非係由於「外來」之事故，而嬰兒於襁褓階段餵食牛奶後因常發生噎奶、
　　吐奶情況，此意料中會發生之狀況自為其照顧者所已知，其自須於餵奶後幫嬰兒
　　拍背以免其吐出之牛奶自會嚥軟管處進入氣管而致窒息，惟被保險人之照顧者係
　　未受過護理育嬰專業知識與訓練之訴外人柳姬君，其疏未注意被保險人當時因上
　　呼吸道感染之關係致其因吐奶嗆入支氣管窒息死亡，可知本件吐奶窒息致死事件
　　並非事前無法防範，此亦顯與「突發」之要件不符，是被保險人莊孟珈既因患有
　　上呼吸道感染在先，而嬰兒吐奶情況本非事前無法防範，且亦係存在嬰兒自身之
　　危險而非外來事故，其吐奶所生窒息死亡之結果，其發生原因即不得謂為意外，
　　且其死亡結果亦難謂屬「遭遇外來之事故」而生之結果，系爭事故自非屬本件傷
　　害保險附約所承保之範圍，上訴人自不得依系爭保險契約請求伊給付保險金，其
　　請求依法自屬無據，原審逕以駁回上訴人之訴，其認事用法均無違誤，上訴人所
　　提之本件上訴並無理由，爰聲明駁回上訴人之上訴。
三、本件上訴人主張上訴人甲○○於上開時日乃以伊等之女即訴外人莊孟珈為被保險
    人而未指定身故保險金受益人即向被上訴人投保保險金額為二十萬元之祥安終身
    壽險，並為意外身故及殘廢保險金五十萬元之附約，而伊等之女莊孟珈嗣於同年
    十二月三十日上午八時許即因吐奶嗆入支氣管而致窒息死亡，經伊等向被上訴人
    提出理賠申請後，被上訴人除按約給付保險金五十萬一千零二十二元外，對意外
    身故保險金之五十萬元附約即以該事故與附約條款所稱之「意外傷害事故，指非
    由疾病引起之外來突發事故」約定不符而拒絕予以理賠等情，此有保單面頁、個
    人傷害保險附約、幼童人壽保險要保書、臺灣高雄地方法院檢察署相驗屍體證明
    書、被上訴人拒絕理賠函件、申訴書、保險申訴資料表、中華民國人壽保險商業
    同業公會函、台灣高雄地方法院檢察署檢察官八十九年度偵字第一七○六三號起
    訴書等件在卷可稽，被上訴人於此亦不爭執而堪信上訴人此部分之主張為真實，
    惟被上訴人則另以前揭情詞置辯。經查：
    (1)、本件上訴人甲○○與被上訴人所訂「二十年繳費祥安終身壽險」所為之系爭
        個人傷害保險附約，其中第五條就保險範圍乃約定為「被保險人於本附約有
        效期間內，因遭受意外傷害事故，致其身體蒙受傷害而致殘廢或死亡時，依
        照本附約之約定，給付保險金」、「前項所稱意外傷害事故，指非由疾病引
        起之外來突發事故」等語，此有被上訴人所提個人傷害保險附約條款在卷可
        憑，而上開保單契約條款係依財政部於八十五年九月十日以台財保第八五二
        三七○○六八號函所修正訂定之示範條款全文照錄（修正前條文為「被保險
        人於本附約有效期間內，因遭遇外來突發的意外傷害事故，並以此意外傷害
        事故為直接且單獨原因，致其身體蒙受傷害或因而殘廢或身故時，本公司依
        本附約的約定，給付保險金」），是此條款雖為被上訴人單方所制定之定型
        化契約條文，但其內容既係被上訴人依財政部保險司所統一制定，並由人壽
        保險業者統一適用之示範條款而為制定，其自無顯失公平之情形而應予適用
        ，則本件被保險人莊孟珈之窒息死亡是否符合系爭附約所稱之「意外傷害事
        故」，自應以上開附約條款所約定之「非由疾病引起之外來突發事故」之定
        義（即意外傷害事故係指外來突發之事故，且以疾病為除外事項，此並非於
        排除疾病原因引起後即無須符合外來之定義）為斷自明。
    (2)、本件被保險人莊孟珈係於八十八年十二月三十日凌晨二十分許經其所在之「
        嘉安親育兒園」褓姆即訴外人柳姬君餵食牛奶就寢後，推斷約於三小時後因
        吐奶嗆入支氣管而致窒息死亡，其經解剖後，胃內僅含有少許乳樣物乙節，
        此有臺灣高雄地方法院檢察署相驗屍體證明書及該署檢察官八十九年度偵字
        第一七○六三號起訴書等件在卷可稽，並經本院調閱本院八十九年度訴字第
        二○三二號刑事卷宗查明其內所附之法務部法醫研究所鑑定書、臺灣高雄地
        方法院檢察署法醫室李慶榮法醫報告書等件無訛，而被保險人莊孟珈自八十
        八年九月十四日起至同年月二十一日止即因患有功能性消化道疾病而至「小
        貝貝小兒科診所」就診，嗣更自同年月二十八日起至十二月二十八日止連續
        十九次均因上呼吸道感染而至該診所就診等情，亦有健保手冊就醫紀錄欄、
        小貝貝小兒科診所病歷表、處分箋等件附卷足憑，另被保險人莊孟珈於窒息
        死亡當晚睡覺前亦有咳嗽之症狀乙節，並經其褓姆即訴外人柳姬君於上開刑
        事案件審理中供述在卷（八十九年十二月十二日審判筆錄參照），是被保險
        人莊孟珈於事發時年業屆五個多月，依一般臨床經驗而言，斯時其橫隔膜肌
        肉及賁門括約肌之發育業較完整，嬰幼兒餵食常發生之溢奶或吐奶情況即因
        其生理上之成熟而得改善（造成嬰兒溢奶或吐奶之原因約有：一、胃容量較
        小；二、胃袋較淺而易因哭鬧、咳嗽或扭動身體等動作出現，使腹腔壓力增
        大而將胃內奶水擠出；三、嬰幼兒之腸胃較大人敏感，如感冒生病或飲食不
        適等情形，易使腸胃功能異常或因胃分泌量增加引起胃脹導致吐奶；四、幼
        兒連接胃與食道的括約肌尚未發展成熟，且嬰幼兒多食用液態食品而容易反
        流造成溢奶），且嬰幼兒餵食依醫學上之驗證，其約每四個小時餵食一次（
        依餵食後胃內存留物推斷，四小時後胃內牛乳一般即已完全消化完畢，故嬰
        幼兒因饑餓哭鬧期間即均約上次餵食後三小時半至四小時之間），而被保險
        人莊孟珈於死亡後經解剖結果，其胃內既僅含有少許乳樣物，斯時其胃內留
        存之牛奶既因消化而僅有少量，在生理上當不致因其胃容較小或淺而造成吐
        、溢奶，是其於此胃內乳量業因時間而消化留存未多之情況下仍造成吐、溢
        奶者，經排除大多之生理因素後，顯以病理上之胃部劇烈收縮或腸胃功能異
        常始易造成，而對造被保險人莊孟珈生前之主要照顧者即訴外人柳姬君之上
        開供詞及其就醫狀況，其於就寢時既仍有咳嗽之情形，且於事發前即因功能
        性消化道疾病、上呼吸道感染而持續不斷治療三個月以上，其嗆奶之發生顯
        無法排除上呼吸道感染以致之咳嗽或腸胃功能異常之原因，難認非因疾病所
        引起，況吐、溢奶情況於正常狀況下原係嬰兒自身而非外力介入所引起之事
        故，是被保險人莊孟珈因吐奶嗆入支氣管而致窒息死亡事件，尚不符上開個
        人傷害保險附約之意外條款自明，上訴人主張本件符合系爭保險附約之意外
        傷害事故云云尚屬無據。
    綜上所述，被保險人莊孟珈係因上呼吸道感染以致之咳嗽或腸胃功能異常而致造
    成吐奶，終因嗆入支氣管而致窒息死亡，係因疾病所引起者而與上訴人甲○○與
    被上訴人所訂之個人傷害保險附約之意外條款不符，是系爭事故既非屬本件傷害
    保險附約所承保之範圍，被上訴人依約即不負給付保險金之義務，從而本件上訴
    人依系爭保險契約內容請求被上訴人應給付五十萬元及自八十九年二月二十四日
    起至清償日止按年息百分之十計算之遲延利息，依法洵屬無據，原審認事用法尚
    無違誤，自應予以維持，上訴意旨指摘原判決不當，求予廢棄改判，自為無理由
    ，應予駁回其上訴。
四、本件為判決基礎之法律關係已臻明確，兩造其餘之攻擊防禦方法核與判決結果不
    生影響，毋庸一一論列，併此敘明。
五、據上論結，本件上訴為無理由，合依民事訴訟法第四百三十六條之一第三項、第
    四百四十九條第一項、第七十八條，判決如主文。
中　　　華　　　民　　　國　　 九十一　　年　　　四　　　月　　 三十　　日
                              臺灣高雄地方法院民事第五庭
~B審判長法官　黃國川
~B法　　　官　汪怡君
~B法　　　官　黃宏欽
右為正本係照原本作成。
本判決不得上訴。
中　　　華　　　民　　　國　　九十一　　年　　　四　　　月　　三十　　日
~B法院書記官　史華齡
